---
title: "00 · Validación del flujo con CR2MET recortado"
subtitle: "Calculadora climática Valparaíso + RM — prueba de datos, antes de Shiny"
lang: es
format:
  html:
    toc: true
    code-fold: true
    embed-resources: true
execute:
  warning: false
  message: false
---

## 1. Qué valida este notebook

Paso 2 del pipeline (estrategia de datos): el recorte regional de CR2MET ya está en
`data/raw/cr2met`. Aquí se comprueba, de punta a punta y **sin interfaz**, que ese
recorte se puede leer, que entrega una serie diaria coherente en un punto conocido
(Colliguay) y que las métricas de heladas, calor y precipitación se calculan con las
funciones de `R/`. Si todo pasa, se puede avanzar a modularizar y a Shiny.

```{r}
#| label: setup
library(terra)
library(ggplot2)
invisible(lapply(list.files(here::here("R"), "\\.R$", full.names = TRUE), source))

par  <- yaml::read_yaml(here::here("parametros.yml"), fileEncoding = "UTF-8")
dir_cr2met <- here::here(par$rutas$raw, "cr2met")
lon <- par$punto_control$lon
lat <- par$punto_control$lat
ini <- par$periodo$validacion$inicio
fin <- par$periodo$validacion$fin

# Registro de chequeos (se muestra al final)
chequeos <- data.frame(chequeo = character(), ok = logical(), detalle = character())
chequear <- function(chequeo, ok, detalle = "") {
  chequeos[nrow(chequeos) + 1, ] <<- list(chequeo, isTRUE(ok), detalle)
  invisible(ok)
}
```

## 2. Fuente y limitaciones

| | |
|---|---|
| Producto | CR2MET v2.5 — Boisier, J.P. (2023). *CR2MET: A high-resolution precipitation and temperature dataset for the period 1960-2021 in continental Chile* |
| Origen | Centro de Ciencia del Clima y la Resiliencia (CR2), Universidad de Chile |
| DOI / licencia | 10.5281/zenodo.7529682 · CC BY 4.0 |
| Descarga | <https://www.cr2.cl/datos-productos-grillados/> (requiere formulario de registro) y [Zenodo](https://zenodo.org/records/7529681): `CR2MET_pr_v2.5.zip`, `CR2MET_txn_v2.5.zip` |
| Variables / período | Precipitación diaria, Tmin y Tmax diarias · 1960-01-01 a 2021-12-31 |
| Resolución | Grilla de 0,05° (~5 km) |
| Recorte usado | Regiones de Valparaíso y Metropolitana (continente), mismos nombres de archivo que el original |

**Limitaciones a tener presentes:** es un producto grillado construido con modelos
estadísticos calibrados con estaciones (no es medición directa); a ~5 km no resuelve
microtopografía, así que un valor de celda no equivale a un predio; termina en
2021-12-31, sin años recientes.

## 3. Los archivos recortados están completos

```{r}
#| label: archivos
arch <- list.files(dir_cr2met, "^CR2MET.*\\.nc$", recursive = TRUE, full.names = TRUE)
info <- data.frame(archivo = basename(arch))
info$variable <- ifelse(grepl("_pr_", info$archivo, fixed = TRUE), "pr", "tmin_tmax")
info$mes <- sub(".*_day_([0-9]{4}_[0-9]{2})_.*", "\\1", info$archivo)

resumen <- do.call(rbind, lapply(split(info, info$variable), function(d)
  data.frame(variable = d$variable[1], n_archivos = nrow(d),
             desde = min(d$mes), hasta = max(d$mes))))
knitr::kable(resumen, row.names = FALSE)

n_esp <- par$recorte$n_archivos_esperado
chequear("744 archivos mensuales por variable (1960-01 a 2021-12)",
         all(resumen$n_archivos == n_esp) && nrow(resumen) == 2 &&
           all(resumen$desde == "1960_01") && all(resumen$hasta == "2021_12"),
         paste(resumen$variable, resumen$n_archivos, collapse = " · "))
chequear("Sin temporales '~' de un recorte interrumpido",
         !any(grepl("^~", basename(list.files(dir_cr2met, recursive = TRUE)))))
```

## 4. Lectura del recorte

```{r}
#| label: lectura
tmin <- leer_cr2met(dir_cr2met, "tmin", ini, fin)
tmax <- leer_cr2met(dir_cr2met, "tmax", ini, fin)
pr   <- leer_cr2met(dir_cr2met, "pr",   ini, fin)

n_dias <- as.integer(as.Date(fin) - as.Date(ini)) + 1
cat("Extent :", as.vector(ext(tmin)), "\nCRS    :", crs(tmin, describe = TRUE)$code,
    "\nRes    :", res(tmin), "\nCeldas :", nrow(tmin), "x", ncol(tmin),
    "\nCapas  :", nlyr(tmin), "(esperadas", n_dias, ")\n")

ext_esp <- unlist(par$recorte$extent_esperado)
chequear("Extent del recorte = esperado (xmin, xmax, ymin, ymax)",
         isTRUE(all.equal(unname(as.vector(ext(tmin))), unname(ext_esp), tolerance = 1e-6)),
         paste(as.vector(ext(tmin)), collapse = ", "))
chequear("CRS geográfico WGS84 y resolución 0,05°",
         is.lonlat(tmin) && isTRUE(all.equal(res(tmin), c(0.05, 0.05))))
chequear("Tmin, Tmax y pr comparten grilla",
         compareGeom(tmin, tmax, stopOnError = FALSE) &&
           compareGeom(tmin, pr, stopOnError = FALSE))
chequear("Una capa por día del período de validación",
         nlyr(tmin) == n_dias && nlyr(tmax) == n_dias && nlyr(pr) == n_dias,
         paste(nlyr(tmin), nlyr(tmax), nlyr(pr), "de", n_dias))
```

```{r}
#| label: mapa
#| fig-height: 4.5
#| fig-cap: "Tmin media del período de validación en la ventana recortada; el punto rojo es Colliguay."
plot(mean(tmin), main = "Tmin media (°C)")
points(lon, lat, pch = 19, col = "red", cex = 1.2)
chequear("Colliguay cae dentro del recorte",
         lon > xmin(tmin) && lon < xmax(tmin) && lat > ymin(tmin) && lat < ymax(tmin))
```

## 5. Serie diaria en el punto de control

```{r}
#| label: serie
d <- Reduce(function(a, b) merge(a, b, by = "fecha"),
            list(serie_punto(tmin, lon, lat, "tmin"),
                 serie_punto(tmax, lon, lat, "tmax"),
                 serie_punto(pr,   lon, lat, "pr")))
summary(d[, c("tmin", "tmax", "pr")])

chequear("Serie sin NA y sin fechas repetidas",
         !anyNA(d[, c("tmin", "tmax", "pr")]) && !anyDuplicated(d$fecha))
chequear("Fechas diarias continuas en todo el período",
         nrow(d) == n_dias && all(diff(d$fecha) == 1))
chequear("Tmin <= Tmax en todos los días", all(d$tmin <= d$tmax))
chequear("Pr >= 0", all(d$pr >= 0))
chequear("Rangos plausibles (Tmin > -25 °C, Tmax < 45 °C)",
         min(d$tmin) > -25 && max(d$tmax) < 45,
         sprintf("Tmin %.1f a %.1f · Tmax %.1f a %.1f",
                 min(d$tmin), max(d$tmin), min(d$tmax), max(d$tmax)))
```

## 6. Métricas con las funciones de `R/`

```{r}
#| label: metricas
h <- dias_helada(d, par$heladas$umbrales)
h_anual <- totales_periodo(h, "helada", grupos = "umbral", por_mes = FALSE)

c_ <- dias_sobre_umbral(d, par$calor$umbrales)
c_anual <- totales_periodo(c_, "supera", grupos = "umbral", por_mes = FALSE)

resumen_umbral <- function(x, col, etiqueta) {
  a <- aggregate(x[[col]], list(umbral = x$umbral), function(v)
    c(media = mean(v), min = min(v), max = max(v)))
  data.frame(umbral = a$umbral, media = a$x[, "media"], min = a$x[, "min"],
             max = a$x[, "max"], row.names = NULL)
}
tab_h <- resumen_umbral(h_anual, "helada", "helada")
tab_c <- resumen_umbral(c_anual, "supera", "supera")

pr_anual <- aggregate(pr ~ anio, transform(d, anio = as.integer(format(fecha, "%Y"))), sum)
dias_lluvia <- aggregate(pr >= par$precipitacion$dia_lluvia_mm ~ anio,
                         transform(d, anio = as.integer(format(fecha, "%Y"))), sum)
```

**Días de helada por año (Tmin ≤ umbral)**

```{r}
knitr::kable(tab_h, digits = 1, col.names = c("Umbral (°C)", "Media", "Mín", "Máx"))
```

**Días cálidos por año (Tmax > umbral)**

```{r}
knitr::kable(tab_c, digits = 1, col.names = c("Umbral (°C)", "Media", "Mín", "Máx"))
```

**Precipitación anual**

```{r}
cat(sprintf("Media %.0f mm · mín %.0f · máx %.0f · días con lluvia (≥ %s mm): %.0f por año\n",
            mean(pr_anual$pr), min(pr_anual$pr), max(pr_anual$pr),
            par$precipitacion$dia_lluvia_mm, mean(dias_lluvia[[2]])))
```

```{r}
#| label: fig-heladas
#| fig-height: 5
#| fig-cap: "Días de helada por año en el punto de control, por umbral."
h_anual$umbral_f <- factor(paste0("≤ ", h_anual$umbral, " °C"),
                           levels = paste0("≤ ", sort(unique(h_anual$umbral), decreasing = TRUE), " °C"))
ggplot(h_anual, aes(anio, helada)) +
  geom_col(fill = "#3b6ea5") +
  facet_wrap(~ umbral_f, ncol = 1, scales = "free_y") +
  labs(x = NULL, y = "Días por año") +
  tema_informe()
```

```{r}
chequear("Días de helada no crecen al bajar el umbral (monotonía)",
         all(diff(tab_h$media[order(-tab_h$umbral)]) <= 1e-9))
chequear("Precipitación anual media plausible para la zona (100–1500 mm)",
         mean(pr_anual$pr) > 100 && mean(pr_anual$pr) < 1500,
         sprintf("%.0f mm", mean(pr_anual$pr)))
```

## 7. Contraste con el estudio de referencia (`paltos_quilpue`)

El recorte de `paltos_quilpue` (`data/processed/cr2met_*_contexto.nc`) sale de los
mismos netCDF originales. En la celda de Colliguay ambas series deben coincidir.
Este chequeo se omite si el repositorio de referencia no está junto a este.

```{r}
#| label: contraste
dir_pq <- normalizePath(file.path(here::here(), par$rutas$paltos_processed), mustWork = FALSE)
f_pq <- file.path(dir_pq, sprintf("cr2met_%s_contexto.nc", c("tmin", "tmax", "pr")))

if (all(file.exists(f_pq))) {
  comp <- lapply(c("tmin", "tmax", "pr"), function(v) {
    ref <- serie_punto(rast(f_pq[c("tmin", "tmax", "pr") == v]), lon, lat, "ref")
    m <- merge(ref, d[, c("fecha", v)], by = "fecha")
    data.frame(variable = v, dias_comunes = nrow(m),
               dif_max_abs = max(abs(m$ref - m[[v]])))
  })
  comp <- do.call(rbind, comp)
  knitr::kable(comp, digits = 6)
  chequear("Serie idéntica al recorte de paltos_quilpue en Colliguay (dif. máx. < 1e-4)",
           all(comp$dias_comunes > 0) && all(comp$dif_max_abs < 1e-4),
           paste(comp$variable, comp$dias_comunes, "días", collapse = " · "))
} else {
  cat("No encontré", dir_pq, "— contraste omitido.\n")
}
```

## 8. Resultado

```{r}
#| label: resultado
knitr::kable(chequeos, col.names = c("Chequeo", "OK", "Detalle"))
if (all(chequeos$ok)) {
  cat("\n**Flujo validado:** el recorte se lee bien y las métricas salen coherentes. ",
      "Se puede avanzar al paso 3 (modularizar) y al prototipo Shiny.\n")
} else {
  cat("\n**Hay chequeos fallidos:** revisar antes de avanzar.\n")
}
```
