---
title: "Informe climático por punto"
subtitle: "Heladas, temperatura y precipitación · CR2MET v2.5 · Regiones de Valparaíso y Metropolitana"
lang: es
format:
  html:
    toc: true
    toc-title: "Contenido"
    embed-resources: true
    fig-width: 9
    fig-height: 4.5
execute:
  echo: false
  warning: false
  message: false
params:
  nombre: null            # nombre del predio o punto; NULL = punto de control de parametros.yml
  lon: null               # longitud WGS84; NULL = punto de control
  lat: null               # latitud WGS84; NULL = punto de control
  fecha_ini: null         # "AAAA-MM-DD"; NULL = período de validación de parametros.yml
  fecha_fin: null
  umbrales_helada: [0, -2, -4]   # °C: helada si Tmin <= umbral
  umbrales_calor: [30, 35]       # °C: día cálido si Tmax > umbral
  notas: ""               # texto interpretativo opcional (se imprime como sección propia)
---

<!--
Informe estático de UN punto, con el mismo motor que la app (R/). Se ejecuta desde el
computador, no en el servidor. Desde la raíz del proyecto:

quarto::quarto_render("analisis/02_informe_punto.qmd", output_file = "informe_mi_predio.html",
  execute_params = list(nombre = "Mi predio", lon = -71.0, lat = -33.0,
                        fecha_ini = "2002-01-01", fecha_fin = "2021-12-31",
                        umbrales_helada = c(0, -2, -4), umbrales_calor = c(30, 35),
                        notas = "Texto para el cliente."))

Sin parámetros usa el punto de control y el período de validación de parametros.yml.
El HTML queda en analisis/ (ignorado por git): moverlo a output/informes/ (ignorado).
-->

```{r}
#| label: setup
library(ggplot2)
invisible(lapply(list.files(here::here("R"), "\\.R$", full.names = TRUE), source))

par <- yaml::read_yaml(here::here("parametros.yml"), fileEncoding = "UTF-8")
usar <- function(x, por_defecto) if (is.null(x) || (length(x) == 1 && is.na(x))) por_defecto else x

nombre <- usar(params$nombre, par$punto_control$nombre)
lon    <- as.numeric(usar(params$lon, par$punto_control$lon))
lat    <- as.numeric(usar(params$lat, par$punto_control$lat))
ini    <- as.character(usar(params$fecha_ini, par$periodo$validacion$inicio))
fin    <- as.character(usar(params$fecha_fin, par$periodo$validacion$fin))
umb_h  <- sort(as.numeric(unlist(params$umbrales_helada)), decreasing = TRUE)
umb_c  <- sort(as.numeric(unlist(params$umbrales_calor)))
notas  <- trimws(paste(usar(params$notas, ""), collapse = "\n"))
if (length(umb_h) == 0 || length(umb_c) == 0)
  stop("Definir al menos un umbral de helada y uno de día cálido", call. = FALSE)

dir_celdas <- here::here(par$rutas$processed, "celdas")

# Los errores de la consulta (mar, fuera de cobertura, fechas) salen en español y detienen el render
serie <- serie_clima_celda(lon, lat, ini, fin, dir_celdas)
res   <- tablas_salidas(serie, umbrales_helada = umb_h, umbrales_calor = umb_c,
                        dia_lluvia_mm = par$precipitacion$dia_lluvia_mm)
meta  <- res$meta
celda <- unname(attr(serie, "celda"))[1:2]
meses <- c("ene", "feb", "mar", "abr", "may", "jun", "jul", "ago", "sep", "oct", "nov", "dic")
```

## 1. Punto y período

```{r}
#| label: punto
knitr::kable(data.frame(
  concepto = c("Punto", "Coordenada pedida (WGS84)", "Centro de la celda CR2MET usada",
               "Período pedido", "Años completos usados",
               if (length(meta$anios_descartados)) "Años parciales descartados",
               "Generado"),
  valor = c(nombre, sprintf("lon %.5f, lat %.5f", lon, lat),
            sprintf("lon %.3f, lat %.3f", celda[1], celda[2]),
            paste(ini, "a", fin), meta$periodo_txt,
            if (length(meta$anios_descartados)) paste(meta$anios_descartados, collapse = ", "),
            format(Sys.Date(), "%d-%m-%Y"))),
  col.names = c("", ""))
```

```{r}
#| label: mapa
#| fig-height: 4.2
#| fig-cap: "Punto pedido (rojo) y celda CR2MET usada (recuadro). En gris, los centros de las celdas de cobertura."
g   <- readRDS(file.path(dir_celdas, "grilla.rds"))
ind <- read.csv(file.path(dir_celdas, "indice.csv"))
mitad <- g$res / 2
ggplot(ind, aes(lon, lat)) +
  geom_point(size = 0.4, colour = "grey70") +
  annotate("rect", xmin = celda[1] - mitad, xmax = celda[1] + mitad,
           ymin = celda[2] - mitad, ymax = celda[2] + mitad,
           fill = NA, colour = "#3b6ea5", linewidth = 0.6) +
  annotate("point", x = lon, y = lat, colour = "red", size = 2.5) +
  coord_quickmap() +
  labs(x = NULL, y = NULL) +
  tema_informe()
```

**Cómo leer este informe:** el valor es el de la celda completa (~5,6 × 4,7 km, unos 26 km²);
todos los puntos de una misma celda dan la misma serie. No representa el predio ni el
drenaje de aire frío (ver «Fuente, definiciones y limitaciones»).

## 2. Cifras clave

```{r}
#| label: cifras
h  <- res$heladas_resumen
pa <- res$precip_anual
tm <- res$temperatura_mensual
mes_frio <- tm[which.min(tm$tmin_media), ]

cifras <- data.frame(
  indicador = c(
    sprintf("Días de helada por año (Tmin ≤ %g °C)", h$umbral),
    "Precipitación anual media (mm)",
    "Días de lluvia por año (media)",
    sprintf("Mes más frío: %s (Tmin media, °C)", meses[mes_frio$mes])),
  valor = c(sprintf("%.1f", h$media),
            sprintf("%.0f", mean(pa$pr_mm)),
            sprintf("%.1f", mean(pa$dias_lluvia)),
            sprintf("%.1f", mes_frio$tmin_media)))
knitr::kable(cifras, col.names = c("Indicador", paste("Media", meta$periodo_txt)))
```

```{r}
#| label: notas
#| results: asis
if (nzchar(notas)) cat("## Interpretación\n\n", notas, "\n\n", sep = "")
```

## 3. Heladas

Un día de helada es un día con Tmin menor o igual al umbral.

```{r}
#| label: heladas-anual
grafico_heladas_anual(res)
```

```{r}
#| label: heladas-tabla
x <- res$heladas_resumen
x$umbral <- as.character(etiqueta_umbral(x$umbral))
knitr::kable(etiquetar_columnas(x), digits = 1,
             caption = "Días de helada por año: media, mínimo y máximo del período.")
```

```{r}
#| label: heladas-mensual
grafico_heladas_mensual(res)
```

```{r}
#| label: heladas-temporada
grafico_temporada_heladas(res)
```

## 4. Temperatura

```{r}
#| label: temperatura
grafico_temperatura_mensual(res)
```

```{r}
#| label: calor
grafico_dias_calidos_anual(res)
```

```{r}
#| label: calor-tabla
x <- res$calor_resumen
x$umbral <- as.character(etiqueta_umbral_calor(x$umbral))
knitr::kable(etiquetar_columnas(x), digits = 1,
             caption = "Días cálidos por año (Tmax sobre el umbral): media, mínimo y máximo.")
```

## 5. Precipitación

```{r}
#| label: precip-mensual
grafico_precipitacion_mensual(res)
```

```{r}
#| label: precip-anual
grafico_precipitacion_anual(res)
```

## 6. Fuente, definiciones y limitaciones

Texto único de la calculadora (el mismo `LEAME` que acompaña las exportaciones de la app).

```{r}
#| label: leame
#| results: asis
l <- leame_exportacion(res)
l <- l[match("FUENTE", l):length(l)]
cerca <- strrep("`", 3)
cat(cerca, "text\n", paste(l, collapse = "\n"), "\n", cerca, "\n", sep = "")
```

### Lo que este informe no incluye

- **Contexto topográfico del punto** (elevación, TPI, diferencia con el promedio de la celda).
- **Contraste con estaciones cercanas** (DMC, Agromet). Es la vía creíble para cuantificar la
  diferencia entre fondo de valle y ladera, con al menos un invierno de datos locales.
  CR2MET se calibró con estaciones: compararlo con las mismas no es una validación independiente.
- **Años posteriores a 2021** (CR2MET termina el 2021-12-31).
- **Indicadores por cultivo** (horas de frío, grados-día, riesgo de helada en floración).

---

```{r}
#| label: pie
#| results: asis
cat(sprintf("Generado el %s con %s. Motor: funciones de `R/` del repositorio calculadora_climatica_vrm (versión 1, prototipo).",
            format(Sys.Date(), "%d-%m-%Y"), R.version.string))
```
